臺灣高等法院民事判決　　　　　　　　 98年度上易字第211號
上　訴　人　顏怡音
訴訟代理人　陳雪萍律師
被上訴人　　王志剛
　　　　　　王志強
共　　同
訴訟代理人　方正儒律師
上列當事人間請求損害賠償事件，上訴人對於中華民國98年1月
15日臺灣臺北地方法院97年度北訴字第16號判決提起上訴，經本
院於100年9月6日言詞辯論終結，判決如下：
    主      文
上訴駁回。
第二審訴訟費用由上訴人負擔。
    事實及理由
一、上訴人主張：被上訴人於民國96年11月13日，委請訴外人吳
    宗嶺對其所有坐落○○市○○區○○○路676巷10弄4號5樓
    之房屋（下稱系爭5樓房屋）進行整修，因施工錯誤，使該
    屋樓板厚度不足，產生貫穿樓板的裂痕，且因埋設樓板內之
    水管漏水，致伊所有坐落同棟4樓之房屋（下稱系爭4樓房屋
    ）天花板有裂痕、裂縫，而有嚴重漏水之情形。伊因天花板
    漏水積聚於4樓樓板，不慎踩到積水而滑倒受傷，造成坐骨
    神經痛之病症，且因房屋漏水造成生活起居之困擾，影響睡
    眠品質，甚至有污水沿著天花板之裂縫滴在伊身上，致需長
    期復健治療並短暫放棄教學工作，對從事教學工作需長期久
    站之伊而言，造成精神上之巨大損害，被上訴人為定作人，
    其定作及指示均有過失，應負損害賠償責任；上訴人因被上
    訴人之侵權行為受有房屋損害新台幣（下同）776,779元、
    非財產上損害30萬元，合計為1,076,779元等語，為此依侵
    權行為之法律關係，訴請被上訴人連帶給付1,076,779元，
    及自97年11月14日起至清償日止，按年息百分之五計算之利
    息，願供擔保請准宣告假執行。原審為上訴人敗訴判決，上
    訴人提起上訴，其聲明求為判決：(1)原判決關於駁回後開第
    二項之訴部分廢棄；(2)被上訴人應連帶給付上訴人1,076,77
    9元，及自97年11月14日起至清償日止，按年息百分之五計
    算之利息。
二、被上訴人則以：被上訴人係經人介紹始委請訴外人吳宗嶺施
    工，吳宗嶺以鉅航營造有限公司之名義承攬，定作並無過失
    ，且被上訴人並未指示吳宗嶺應如何施工，如有因更換樓地
    板水管之施工方法造成損害，亦非出於被上訴人之指示。而
    上訴人未證明其跌倒所致坐骨神經痛與系爭4樓房屋之漏水
    有何因果關係，且伊並無故意或過失不法侵害他人之身體、
    健康等身分法益，上訴人請求非財產上損害賠償，並無理由
    。另臺北市土木技師工會提出97年10月22日北土技字第9731
    820號鑑定報告之內容，不足作為認定損害之標準，蓋系爭4
    樓房屋樓板、牆壁裂縫可能因建築時施工品質、地震、房屋
    老舊造成，該鑑定報告亦提及與系爭整修施工無關，「發霉
    」等現象亦有可能因其他原因造成，但鑑定報告卻未說明為
    何排除其他可能造成之原因，即認係系爭5樓房屋施工所致
    ，顯有偏頗之虞，且系爭4樓房屋係因96年11月水管換新後
    才有滲漏的現象，發現後1日內即已處理完畢不再漏水，臺
    北市土木技師工會派人於97年9月15日至現場鑑定時已無漏
    水現象，可見系爭4樓房屋之發霉等現象並非伊房屋施工造
    成，應甚明顯，再該鑑定報告未考慮建材堆置之影響，會隨
    著工程之進行而有變化，且未實際測試未埋設管線和埋設管
    線之樓板強度變化，亦有未當。又該鑑定報告所稱之天花板
    拆除費用、清潔雜費等，皆屬無必要，租屋費用及搬家費用
    ，若有必要，估價亦顯過高，縱認被上訴人有賠償責任，此
    部分之金額分別予以扣除或減少。退萬步言，若伊須負賠償
    責任，亦應僅就可歸責部分負責，系爭建物係78年間即開始
    使用，依臺北市政府99年6月18日公告之臺北市房屋折舊率
    及耐用年數表，鋼筋混凝土造之建物每年折舊率為1%，系爭
    建物至今已逾22年，至少應有22%之折舊，且鑑定人亦認定
    系爭建物施工不佳、年久失修及「海砂屋」之現象，亦應予
    以折舊並將前開因素所造成之「裂紋」、「發霉」部分扣除
    ，始為合理等語，資為抗辯。對上訴人之上訴，其答辯聲明
    求為判決駁回上訴。
三、以下為兩造不爭執之事項：
（一）被上訴人於96年11月13日委由訴外人吳宗嶺就其所有系爭
      5樓房屋進行室內整修工程。
（二）系爭4樓房屋為上訴人所有。
（三）系爭4樓房屋於96年11月15日出現漏水情事，當日係包商
      進行開水試驗並於測試新水管時發現有滲漏情形，上訴人
      曾向被上訴人之母親反應此事。
四、茲說明兩造間之爭點及本院之判斷如下：
（一）系爭4樓房屋天花板與牆壁之裂痕及漏水是否是同號5樓之
      施工所致？被上訴人就系爭5樓房屋施工之定作或指示，
      是否有過失？
 （1）按承攬人因執行承攬事項不法侵害他人之權利者，定作人
      除於定作或指示有過失者外，不負損害賠償責任，民法第
      189條定有明文。本件被上訴人為系爭承攬契約之定作人
      ，如非因定作或指示有過失，對承攬人吳宗嶺施作系爭5
      樓房屋室內裝修所致上訴人之損害，並不負賠償責任。
 （2）上訴人主張系爭5樓房屋進行整修工程，應依建築法第77
      條之2規定申請審查許可，且就屋齡已逾18年之系爭5房屋
      進行裝修，將造成系爭4樓房屋發生受損之危險，應委請
      經內政部登記許可之室內裝修業者施作，但被上訴人竟委
      請未經內政部登記許可之室內裝修業者吳宗嶺施作，其定
      作有過失，又被上訴人就敲除樓板、更改室內隔間，會影
      響樓板結構，亦可預見，卻指示吳宗嶺敲除樓板、更改室
      內隔間，其指示亦有過失等語，此情為被上訴人所否認。
 （3）經查：供公眾使用建築物或非供公眾使用建築物經內政部
      認為有必要者，其室內裝修始應申請審查許可並由經內政
      部登記許可之室內裝修從業者辦理，建築法第77條之2第1
      項、第2項及建築物室內裝修管理辦法第2條分別定有明文
      。前開建築物包括總樓層數為6層（含）以上者，非供公
      眾使用之集合住宅（總樓層數在5樓以下者），其中一戶
      有增設廁所或浴室，增設2間以上之居室造成隔牆之變更
      。本件系爭現場為5層以下之非供公眾使用集合住宅，並
      未增設有廁所、浴室或因增設2間以上之居室造成隔牆之
      變更之情形等情，有本院現場勘驗所製勘驗筆錄及台北市
      建築管理處98年10月13日北市都建查字第09871687000號
      函在卷可稽（見本院卷(一)第136頁、卷(二)第35頁、第38頁
      ），足見被上訴人進行系爭5樓房屋之室內裝修，無需經
      審查許可及委由經內政部登記許可之室內裝修從業者辦理
      甚明，故尚難因證人吳宗嶺並非經內政部登記許可之室內
      裝修從業者，即認被上訴人之定作有過失。又證人即承攬
      人吳宗嶺（31年出生）於本院復證稱：伊自16歲即開始施
      作此類工程等語（見本院卷(二)第14頁），吳宗嶺從事相關
      工程既已達50年左右，足見其對於室內裝修工程，確係富
      有經驗之人，而其交付給被上訴人之名片，載有「鉅航營
      造有限公司」等語，亦有該名片附卷可參（見本院卷(三)第
      118頁），可知吳宗嶺於招攬裝修工程時，具有讓人信賴
      其係具有室內裝修之專業人士之外觀，雖吳宗嶺於另案證
      稱其僅係做工未開設公司等語（見本院卷(三)第86頁背面）
      ，然吳宗嶺既交付上開名片給被上訴人，則被上訴人認吳
      宗嶺有施作室內裝修工程之經驗與能力，而將系爭工程交
      付吳宗嶺承攬，自難謂其定作有何過失。另證人吳宗嶺證
      稱：「被上訴人說地磚要換新．．．5樓原來已是3房1廳
      1衛磚牆隔間，但因牆壁有壁癌，我建議將隔間全部打掉
      ，重新隔間，但保留廁所隔間，只換牆壁及地面磁磚，．
      ．．施工方法都是我自己決定，被上訴人未特別要求，互
      相建議才決定施作」等語（見本院卷(二)第13-14頁），足
      見系爭工程之施作方法係吳宗嶺本其專業而為決定，並非
      出於被上訴人之指示而為，至其於另案陳稱（台灣台北地
      方法院99年度訴字第3670號，原告為上訴人、吳宗嶺為被
      告 ）：「（問：該室內裝潢由你設計施工，還是王志剛
      、王志強指示施作？）我與王志剛、王志強商量，才決定
      如何施作」等語（見本院卷(二)第77頁），參以吳宗嶺前開
      證詞相互比對可知，所謂與被上訴人商量後決定如何施作
      云云，係吳宗嶺先就施工方法提出建議，被上訴人未就施
      作方法異議，並非由被上訴人指示施工方法交由吳宗嶺施
      作甚明，故尚難據而認定吳宗嶺之施作方法係出於被上訴
      人指示所為，自難認定被上訴人有何指示之過失。上訴人
      主張被上訴人有指示吳宗嶺施作敲除樓板、更改室內隔間
      云云，尚不足採信。
 （4）從而，上訴人就系爭5樓房屋施工，並無定作或指示之過
      失，則依民法第189條規定，縱承攬人吳宗嶺因執行承攬
      事項不法侵害上訴人之權利，被上訴人亦不負損害賠償責
      任。被上訴人既不負賠償責任，則系爭4樓房屋天花板與
      牆壁之裂痕及漏水，是否係同號5樓房屋之施工所致，即
      無審酌之必要，應甚明確。
（二）按被上訴人對上訴人所受損害並不負賠償責任，業如前述
      ，對第二爭點（若上訴人得請求被上訴人賠償前開房屋之
      損害，其賠償金額為多少？）及第三爭點（上訴人主張其
      因前開施工致系爭4樓房屋漏水影響其生活品質且因清理
      積水致滑倒受傷，是否屬實？若有此情況，上訴人主張其
      得對被上訴人請求非財產上之損害賠償30萬元，是否有理
      由？），均已無再予判斷及論述必要，應無疑問。
五、綜上所述，上訴人基於侵權行為之法律關係，請求被上訴人
    連帶給付1,076,779元，及自97年11月14日起至清償日止，
    按年息百分之五計算之利息，為無理由，其假執行之聲請亦
    失所附麗。原審為上訴人敗訴判決，並駁回其假執行之聲請
    ，經核於法並無不合。上訴意旨指摘原判決不當，聲明廢棄
    改判，為無理由，應駁回其上訴。
六、本件事證已明，上訴人聲請訊問證人廖育輝、黃友信欲證明
    其因系爭4樓室內積水而受傷，核無必要，應併予駁回；另
    兩造其餘攻擊及防禦方法，核與本判決之結論並無影響，爰
    不予以一一論述，併予敘明。
七、據上論結，本件上訴為無理由。依民事訴訟法第449條第1項
    、第78條，判決如主文。
中    華    民    國  100    年    9    月     27     日
                    民事第九庭
                        審判長法  官  黃熙嫣
                              法  官  曾部倫
                              法  官  李國增
正本係照原本作成。
不得上訴。

中    華    民    國   100    年    9     月    28    日
                              書記官  李佳樺